【裁判字號】    89,上訴,1440
【裁判日期】    900306
【裁判案由】    懲治盜匪條例
【裁判全文】
臺灣高等法院臺南分院刑事判決            八十九年度上訴字第一四四號    Ｇ
      上  訴  人
      即  被  告  丙  ○  ○
      選任辯護人  蔡  進  欽  律師
右上訴人因懲治盜匪條例案件，不服臺灣臺南地方法院八十九年度重訴字第一八號中
華民國八十九年十月十三日第一審判決（起訴案號：臺灣臺南地方法院檢察署八十九
年度營偵字第七四八號，併辦案號：八十九年營偵字第一四六四號），提起上訴，本
院判決如左：
      主      文
原判決撤銷。
丙○○共同連續強劫而故意殺人未遂，處有期徒刑壹拾肆年。
扣案之寶特瓶壹個、膠帶壹袋均沒收。
      事      實
一、劉正男（同案被告經原審法院通緝中）與甲○○係普通朋友關係，劉正男因知悉
    甲○○現為單身且經濟情況良好，遂心生歹念，於民國（下同）八十九年五月十
    九日晚上，夥同丙○○至其友人處與甲○○共同飲酒聊天，並於飲酒途中二人共
    同藉故離開，而劉正男與丙○○二人則共同基於概括犯意聯絡，為自己不法所有
    之意圖，由劉正男攜帶剪刀乙把、丙○○購買綑綁用之膠帶乙捲，一同至甲○○
    位在台南縣新營市○○街二十二號三樓之一住處之樓梯間埋伏等候甲○○回家，
    迨於同年月二十日凌晨二時五十分許，二人見甲○○返回住處三樓樓梯間時，先
    由丙○○以手勒住甲○○之脖子、嘴巴致使甲○○無法動彈不能抗拒，復由劉正
    男持剪刀搜取甲○○住處之鑰匙後開門進入甲○○家中，並由丙○○以膠帶將甲○○綑綁起來，而劉正男則恐嚇甲○○需拿出新台幣（下同）十五萬元並毆打甲○○，因甲○○一時無法拿出上開金錢，劉正男與丙○○見狀遂開始搜索甲○○
    之住處，而強行將甲○○所有手提珠寶箱中之現金八千元及甲○○身上之金項鍊
    乙條、十八Ｋ金手環乙個、行動電話一支取走，劉正男見所得財物不多，即揚言
    要縱火燒死甲○○，將甲○○放置在床上，劉正男並令丙○○一同撕衛生紙堆置
    在甲○○所在處周圍。之後劉正男即外出，回來時手持以寶特瓶裝之汽油，將汽
    油潑灑至甲○○身上及屋內供助燃用置放於甲○○四周之衛生紙等物，並要求甲○○交出提款卡、印章、存摺等物品，繼而又命丙○○外出購買膠帶，以便進一
    步綑綁甲○○，然因甲○○無法交出上開物品，劉正男隨即點火焚燒甲○○，並
    與丙○○一同逃逸。嗣因甲○○奮力掙脫身上綑綁之膠帶報警，始倖免於難。劉
    正男與丙○○逃逸後，竟承接上開共同意圖為自己不法所有之概括犯意聯絡，旋
    即於同年月日上午六時四十分許，至乙○○所經營位在台南縣柳營鄉○○路二一
    二號「柳營廣告」社內，以佯稱刊登廣告為由，誘騙乙○○駕駛車號ＴＤ－四三
    七一號之廣告車，並指示乙○○遵循方向沿柳營鄉○○路南往北方向行駛，進入
    新營市○○路右轉建業路與和平路交岔路口時，由劉正男指示乙○○停車，由劉
    正男下車至該巷口處騎乘乙部車號不詳之重機車在前引導，沿建業路行駛右轉太
    子路行駛至該路「新營變電所」前約二百公尺處一家民營計程車行，劉正男停車
    即進入該車行約十五分鐘許，即乘座不詳姓名男子所駕駛不詳車號之自小客車，
    復在前引導，於同日七時許，行至台南縣新營市○○○街「萬姓公婆廟」前，由
    劉正男持預藏之剪刀控制乙○○不得聲張，而丙○○則以徒手毆打乙○○頭部三
    下，並將車內之鑰匙取下，乙○○見狀，乃趁隙由車內往車外跳出逃逸，惟被劉
    正男及丙○○二人抱住雙方發生扭打，致引起劉正男及丙○○不滿，生心中憤怒
    ，劉正男持剪刀作勢欲刺傷乙○○，之後又經乙○○脫逃，復又被劉正男及丙○○抓住，丙○○則以手臂勒住乙○○之脖子及摀住其嘴巴，並將其按壓在地上，
    致使不能抗拒，由劉正男著手強行取走乙○○身上項部之金項鍊、手鍊各乙條，
    及手錶乙只（計約價值七萬一千元），與皮包內七千元後，即乘座該計程車逃逸
    。迨於同年月二十二日十六時許，為警循線於台南縣新營市○○街四六巷三弄五
    號查獲丙○○，始查悉上情。
二、案經被害人甲○○、乙○○訴由台南縣警察局新營分局報請台灣台南地方法院檢
    察署檢察官偵查起訴。
      理      由
一、強盜被害人甲○○部分：
(一)訊之上訴人即被告丙○○對於其與同案被告劉正男共同至被害人甲○○住處將甲○○綑綁以強盜財物，而同案被告劉正男將汽油潑灑於甲○○身上點火引燃之事
    實，業於警訊及偵審中均坦承不諱，惟矢口否認有與同案被告劉正男有何縱火、
    殺人未遂之犯意聯絡，辯稱：本件強盜犯行係由被告劉正男主導，伊僅係聽命行
    事而已。又同案被告劉正男另行起意潑汽油燒被害人，並未事先與伊商量，伊對
    此一部分犯行全不知情亦未參與，劉正男外出買汽油及放火燒被害人甲○○係其
    個人臨時起意，而共同正犯之所以應對其他共同正犯所實施之行為負其全部責任
    者，以就其行為有犯意之聯絡為限，若他犯所實施之行為超越原計劃之範圍，而
    其所難預見者，則應僅就其所知之程度令負責任，未可概以共同正犯論云云。
（二）惟查：
  １、右揭事實，業據被害人甲○○於警、偵訊及原審法院訊問時指述歷歷，並有案
      發現場所採證之膠帶、裝汽油之寶特瓶、現場照片十二張及贓物認領保管單一
      紙在警局卷可稽。被害人甲○○遭縱火焚燒而受有燒傷，有行政院衛生署新營
      醫院出具之驗傷診斷書一紙在警局卷可佐。
  ２、按意思之聯絡並不限於事前有所謀議，即僅於行為當時有共同犯意之聯絡者，
      亦屬之，且其表示之方法，亦不以明示通謀為必要，即相互間有默示之合致，
      亦無不可，最高法院七十三年台上字第二三六四號判例可資參照。次按共同正
      犯之所以應對其他共同正犯所實施之行為負其全部責任者，以就其行為有犯意
      之聯絡為限，若他犯所實施之行為，超越原計劃之範圍，而為其所難預見者，
      則僅應就其所知之程度，令負責任，未可概以共同正犯論，最高法院五十年台
      上字第一０六０號判例可參，則依此判例意旨之反面解釋，倘他犯所實施之行
      為超越原計劃之範圍，然為其所能預見，仍應就其所預見而能知之程度令其負
      責，合先敘明。
  ３、雖被告丙○○辯稱其事前不知同案被告劉正男有意圖縱火，當同案被告劉正男
      將汽油撥灑倒至甲○○身上及屋內時伊有叫劉某不要這樣做，且劉某在縱火前
      又支使伊先行離開，故縱火時伊人在樓下並未看見，並未與同案被告劉正男有
      何放火殺人之犯意聯絡云云。惟查，被告丙○○確有幫忙拆灑衛生紙在被害人
      甲○○四周圍，且當同案被告劉正男將汽油潑灑在被告人甲○○身上之際，被
      告丙○○有在場目睹經過之事實，業據被告丙○○供認屬實，核與被害人甲○○於原審法院訊問時所具體指述：「衛生紙是劉正男先拆後來叫丙○○也一起
      拆來灑，並將我棉被拿出放在我身邊」；伊被潑汽油時確定被告丙○○、劉正
      男二人均有在場，但不知由何人下手，在向伊潑完汽油後有聽到同案被告劉正
      男叫被告丙○○將伊的東西拿下樓處理等情節相符合，況且佐以被告當時之年
      齡及智識程度，衡情焉有不知同案被告劉正男為上開行為目的為何之理？又被
      害人甲○○於本院訊問中既已明確陳稱：伊並未聽到被告丙○○有何阻止被告
      劉正男之言詞等情，足徵被告所辯曾出言阻止乙節，尚無可採為憑信，且參酌
      被告丙○○供稱渠等在將被害人甲○○綑綁後，曾先後離開前往購買汽油及膠
      帶，並再回到被害人甲○○住所等情；據上可知，縱使被告丙○○原先只與同
      案被告劉正男有基於強盜之犯意聯絡，惟在同案被告劉正男實施超越原計劃之
      放火殺人行為當時，係為被告黃正雄所能預見，而被告丙○○係有容任其自然
      發展的未必故意甚明。是被告丙○○上開所辯仍無足卸免其責。
二、強盜被害人乙○○部分：
（一）訊據被告丙○○固對其有拔取被害人乙○○所有之汽車鑰匙，並對被害人乙○○施暴等情坦認不諱，惟矢口否認有何強盜犯行，辯稱：係因同案被告劉正男
      懷疑被害人乙○○偷其發電機，而帶乙○○至上開現場係為質問並要求賠償云
      云。
（二）惟查：
      1.右揭事實，業據被害人乙○○於警訊及原審法院訊問時指訴綦詳，核與被告
        丙○○於警訊時所供述之行經路線、與同案被告劉正男所分擔實施的強暴手
        法及所得財物等細節均相吻合。雖被告丙○○以伊係因同案被告劉正男懷疑
        被害人乙○○偷其發電機，而帶乙○○至上開現場係為質問並要求賠償云云
        置辯。然果若被告僅係為質問被害人乙○○有關發電機賠償事宜，渠等只需
        前往乙○○處質問即可，何需大費周章先向被害人乙○○佯稱有廣告委託其
        製作，而將其從台南縣柳營鄉帶至台南縣新營市質問之理？
      2.被告丙○○與同案被告劉正男二人甫強盜被害人甲○○財物，旋即於同日共
        同對被害人乙○○施以暴行，二次強暴方法如出一轍，衡情被告丙○○受同
        案被告劉正男指示之際，焉有可能不知同案被告劉正男有不法意圖之理？
      3.被告丙○○於警訊時係基於其自由意志下所為連續陳述，按諸經驗法則，案
        發時之供述較少權衡利害得失或受他人干預，比之事後翻異之詞，自較可信
        ，被告前開所辯，顯係臨訟飾卸之詞，委無可採。
（三）綜上所述，被告前揭所辯顯係事後飾卸之詞，委無足採。本件事證已臻明確，
      被告犯行堪以認定。
三、核被告丙○○與同案被告劉正男共同強劫被害人後，以放火之方法殺害被害人甲○○未遂，所為係犯懲治盜匪條例第二條第二項、第一項六款之強劫而故意殺人
    未遂罪、同法第二條第七款強劫而放火罪。又被告丙○○與同案被告劉正男共同
    意圖為自己不法所有，以強暴致使不能抗拒而取乙○○之物，係犯同法第五條第
    一項第一款之罪。被告丙○○與同案被告劉正男二人就上開犯行間，有犯意聯絡
    及行為分擔，應論共同正犯。而其放火燒被害人之行為既為殺人行為之著手，其
    間並非可分，被告於同一時地，以一行為而侵害二個不同法益，觸犯不同罪名之
    罪，為異種想像競合犯。而強劫而故意殺人及放火，法律雖均有結合犯之規定，
    但其強劫之基礎行為只有一個，僅能就情節較重者擇一成立結合犯，而殺人雖屬
    未遂，但人之生命法益重於財產法益，且單純殺人罪之法定刑亦較放火罪之法定
    刑為重，依犯罪情節，應依刑法第五十五條之規定論以情節較重之懲治盜匪條例
    第二條第二項第一項第六款之強劫而故意殺人未遂罪處斷。公訴人漏未論及被告
    係想像競合犯部分，容有未洽，併此敘明。又按結合犯與其基礎之單一犯（例如
    強盜故意殺人與強盜）得成立連續犯，最高法院六十七年度第六暨第七次刑庭庭
    推總會會議決議（一）可資參照，故被告強劫並放火殺害被害人甲○○犯行中之
    強劫犯行，與被告強盜被害人乙○○財物犯行，其先後二次犯行，時間緊接，犯
    罪基本構成要件相同，顯均係基於概括之犯意反覆為之，應依連續犯之規定論以
    懲治盜匪條例第二條第二項第一項第六款之強劫而故意殺人未遂一罪並加重其刑
    ，惟依法死刑不得加重。被告丙○○與同案被告劉正男強盜被害人乙○○之犯行
    ，雖未為起訴書所論列，惟此與前揭論罪部分為連續犯，屬裁判上一罪之同一案
    件，為起訴效力所及，本院依法自應予以審究，附此陳明。又被告丙○○已著手
    於上開犯罪行為之實行因被害人甲○○未發生死亡之結果而不遂，為未遂犯，依
    刑法第二十六條規定按既遂犯之刑度減輕之。
四、原審以被告罪證明確，予以論罪科刑，固非無見，惟同案共犯劉正男並未持用剪
    刀刺傷被害人乙○○，僅係於上開時地作勢欲刺傷乙○○，業經乙○○於八十九
    年六月十三日在新營分局警訊時供述明確（新營分局警訊卷第一、二頁），被害
    人乙○○於本院調查時復供稱其傷勢係跑時跌倒擦傷的，（本院卷第五十七頁）
    ，再參以被害人提出之診斷書，其大腿並無任何傷痕，則原審認同案共犯劉正男
    持剪刀刺傷乙○○之大腿，尚與事實不符，被告上訴意旨，仍執陳詞，否認對殺
    害甲○○，強盜乙○○，固不足取，惟原判既有可議，仍應由本院予以撤銷改判
    ，爰審酌被告前無不良前科，智識淺薄，然猶年富力強，不思勤勉向上安份守己
    ，竟好逸惡勞，僅因一時貪念而蹈法網，被告丙○○雖因在同案被告劉正男主導
    下共同實施上開犯行，恐被害人報警及日後出面指認，更綑綁被害人，潑灑汽油
    ，放火企圖燒死以滅口，其犯罪手段固屬兇殘令人髮指惡質性重大、對社會安寧
    秩序所生危害甚鉅，惟斟諸當時被告尚且於應被害人要求下為其撕開嘴巴及眼睛
    之膠布等情，業據被害人甲○○陳明在卷，顯見其人性尚未全然泯滅，且被害人
    甲○○並未喪失性命，所受燒傷已痊癒，有行政院衛生署新營醫院於八十九年七
    月八日出具之診斷證明書一紙存卷可考，其犯罪情狀尚可寬憫，及其所得財物數
    量、犯罪後態度等一切情狀，量處如主文第二項所示之刑，以資懲儆。另扣案之
    寶特瓶一個、膠帶一個，為被告與同案被告劉正男所有供犯罪所用之物，併依法
    宣告沒收。至於被告丙○○與同案被告劉正男共同為上開二件盜匪犯行所得財物
    ，除其中被告丙○○盜匪所分得剩餘之行動電話一支、一千二百五十七元部分，
    業經扣案並發還予被害人甲○○，有贓物認領保管單一紙存卷可考，被告丙○○
    供稱其強盜被害人甲○○部分共分得二千元及行動電話一支，而強盜被害人乙○○部分則未分得分文，其餘所獲財物均供同案被告劉正男變賣花用，爰不另為發
    還之諭知，附此敘明。
據上論結，應依刑事訴訟法第三百六十九條第一項前段、第三百六十四條、第二百九
十九條第一項前段、懲治盜匪條例第二條第一項第六款、第七款、第二項、第五條第
一項第一款、第八條，刑法第二十六條、第二十八條、第五十五條、第五十六條、第
三十八條第一項第二款，判決如主文。
本案經檢察官楊治宇到庭執行職務。
中    華    民    國      九十      年      三      月        六        日
                                  臺灣高等法院臺南分院刑事第六庭
                                      審判長法官  楊    明    章
                                            法官  顏    基    典
                                法官  徐    宏    志
右正本證明與原本無異。
如不服本判決，應於判決送達後十日內向本院提出上訴狀，其未敘述理由者並應於提
出上訴狀後十日內向本院補提理由書（應附繕本)。
                                      法院書記官  李    梅    菊
中    華    民    國      九十      年      三      月        八        日
附錄本案論罪科刑法條全文：
懲治盜匪條例第二條：
有左列行為之一者，處死刑：
六  強劫而故意殺人或使人受重傷者。
七  強劫而放火者。
前項未遂犯罰之。
預備犯第一項之罪者，處五年以下有期徒刑。
懲治盜匪條例第五條：
 (普通盜匪罪)
有左列行為之一者，處無期徒刑或七年以上有期徒刑：
一  意圖為自己或第三人不法所有，以強暴、脅迫、藥劑、催眠術或他法
    ，致使不能抗拒而取他人之物或使其交付者。


司法院資訊處製作；財團法人民間司法改革基金會備份。
